臺灣高等法院花蓮分院民事判決　九十年度上字第一二七號
　　　上　　　訴　　　人　戊○.
　　　兼右一人法定代理人　己○.
　　　上　 　 訴　　　人　乙.
　　　　　　　　　　　　　丙○.
　　　右四人共同
　　　訴訟代理人　　　　　鍾年展律師
　　　上　　　訴　　　人　丁○.
　　　　　　　　　　　　　張福.
　　　共同訴訟代理人　　　曾泰源律師
　　　複代理人　　　　　　張秉正律師
右當事人間請求損害賠償事件，上訴人等對於臺灣花蓮地方法院中華民國九十年六月
二十日（八十八年度重訴字第一三五號）第一審判決各自提起上訴，本院判決如左：
　　　主　文
原判決關於駁回上訴人戊○○、己○○○、乙○○、丙○○○後開第二項之訴部分及
該部分假執行之聲請暨訴訟費用之裁判除確定部分外均廢棄。
上訴人丁○○、甲○○○○○○應再連帶給付上訴人戊○○新台幣壹佰萬元，上訴人
己○○○新台幣拾萬元，連帶給付上訴人乙○○新台幣壹拾萬伍仟佰陸拾玖元，
上訴人丙○○○新台幣壹拾陸萬仟零捌拾玖元，及均自民國八十八年八月十七日起
，至清償日止，按週年利率百分之五計算利息。
上訴人丁○○、張福山之上訴駁回。
第一、二審訴訟費用除確定部分外由上訴人丁○○、張福山連帶負擔。
本判決第二項、第四項，於上訴人戊○○、己○○○、乙○○、丙○○○分別以新台
幣拾柒萬元、壹拾萬元、柒萬元、捌萬元為上訴人丁○○、張福山供擔保後得假執
行；但上訴人丁○○、張福山如於假執行程序實施前，分別以新台幣壹佰萬元、拾
萬元、壹拾萬伍仟佰陸拾玖元、壹拾陸萬仟零捌拾玖元為上訴人戊○○、己○○
○、乙○○、丙○○○預供擔保後，得免為假執行。
　　　事　實
甲、上訴人戊○○、己○○○、乙○○、丙○○○部分：
　一聲明：
　　(一)上訴部分：除擔保金部分外，如主文所示。
　　(二)被上訴部分：對造之上訴駁回。
　二陳述：除與原判決記載相同者予以引用外，補稱：
　　(一)上訴人戊○○於原審民國九十年六月六日言詞辯論期日，就慰撫金部分，當庭
　　　追加請求金額至新台幣（下同）二百萬元，並補繳裁判費在卷，此有當日言詞
　　　辯筆錄及台灣花蓮地方法院統一收據聯足稽，原審就上訴人戊○○請求慰撫金
　　　部分，仍認戊○○僅請求一百萬元之慰撫金（參原審判決理由八(四)第二行），
　　　並僅在此範圍內斟酌慰撫金數額，顯於法未合。
　　(二)按慰撫金之賠償須以人格權遭遇侵害，使精神上受有痛苦為必要，其核給之標
　　　準固與財產上損害之計算不同，然非不可斟酌雙方身分資力與加害程度，及其
　　　他各種情形核定相當之數額（參最高法院五十一年台上字第二二三號判例）。
　　　本案為一件造成二人死亡之重大車禍案件，如原審判決理由所述，車禍發生當
　　　時戊○○年僅三歲，又坐在其母駕駛之車輛上，親身經歷此一重大車禍，當場
　　　面對父母雙亡之悲慘場面，對其年幼心靈並造成永久無法抹滅之記憶，且在成
　　　年前因永久失去父母之呵護及教養，其精神上之損害可謂至巨，原判決既以上
　　　開理由認為上訴人戊○○精神上之損害甚大，卻只判准上訴人戊○○五十萬元
　　　慰撫金，顯屬不相當，況且，本案車禍過失責任均屬上訴人丁○○，原判決並
　　　未斟酌上訴人丁○○加害之程度，亦有未洽。
　　(三)上訴人己○○○、乙○○、丙○○○分別辛苦扶養子女成人，然因上訴人丁○
　　　○之重大過失因而天人永隔，白髮人送黑髮人，精神上之痛苦不可謂不鉅，原
　　　判決僅判准各二十萬元之慰撫金，顯然過少。
　　(四)原判決就加害人丁○○之資力，認丁○○為從事駕駛大貨車載運廢五金買賣之
　　　人，收入並不多，但查，上訴人丁○○並未就其收入多少舉出證據，原審法官
　　　竟認從事載運廢五金買賣之人，收入必定不多，其認定已有違誤。又原判決另
　　　斟酌丁○○於本件車禍發生時，並未逃避責任，而主動向警方報案作為減輕慰
　　　撫金數額之理由，但查，本件重大二死車禍發生後，上訴人丁○○一再委詞卸
　　　責，從未慰問被害人家屬，也一再拒絕民事賠償，足見上訴人丁○○並無悔過
　　　之意，原判決以上開理由酌減慰撫金數額，顯有未洽。
　　(五)綜上，原審僅判准上訴人戊○○五十萬元慰撫金、上訴人己○○○、乙○○、
　　　丙○○○各二十萬元慰撫金，顯然過低，為此，請求判令上訴人丁○○及山本
　　　行連帶再給付上訴人戊○○一百五十萬元慰撫金、上訴人己○○○、乙○○、
　　　丙○○○各五十萬元慰撫金，並判如上訴聲明所載。
　三證據：援用原審提出之證據，另提出吳雅惠駕駛之箱型車車損照片八張，丁○○
　　駕駛之大貨車後門附掛之照片一張，左側車身照片一張。
乙、上訴人丁○○、張福山（即山本行）方面：
　一聲明：
　　(一)上訴部分：
　　　(1)原判決不利於上訴人丁○○等部分廢棄。
　　　(2)右廢棄部分，上訴人戊○○、己○○○等之上訴駁回（上訴人乙○○、丙○
　　　　○○部分，已由上訴人丁○○等撤回上訴）。
　　(二)被上訴部分：對造之上訴駁回。
　二陳述：陳與原判決記載相同者予以引用外，補稱：
　　(一)依刑事判決認定之事實，本件發生車禍之主因在於死者吳雅惠駕駛ＨＯ－八０
　　　五二號廂型車，附載其夫黎煥川沿該道路由南往北行駛，右彎上坡未減速慢行
　　　，且跨越分向限制線，致兩車之左側車身發生擦撞．．．等等。上開事實，依
　　　目擊證人謝君之證言，吳雅惠於肇事前，即因「右彎上坡未減速」，導致失控
　　　，而逕闖越分向限制線，侵入上訴人丁○○之車道，並有在上訴人丁○○車道
　　　上之碎片可證，撞擊點在上訴人丁○○路權車道上，其為最重要之前因，依諸
　　　經驗法則，若無上開死者重大過失前因，彼此遵循自己之車道，則兩車互不碰
　　　撞，縱令上訴人丁○○將車後門懸緊於側面之扣環勾住，或有違行政規定，但
　　　亦非係造成結果之原因，蓋若死者不嚴重違規，即不會發生上開死亡結果。尤
　　　其，上訴人丁○○遵循己之車道行駛，自是信賴對向車道不致於上坡「不減速
　　　」，更加速往上衝，卻因而失控闖入其正常行駛之車道，其在突如其來之舉，
　　　依其能力僅得加以閃避，且其亦確實閃避（參其刑事卷之供述），何得尤苛責
　　　其「未減速，採煞避措施」，亦為過失原因。是本件死亡結果之發生厥為吳雅
　　　惠之超速失控所使然，核不可歸責於丁○○正常行駛於己之車道，下坡時減速
　　　，並見死者失控而來，旋即採右閃之安全措施行為。原審認定過失原因為上訴
　　　人丁○○，容有未洽。
　　(二)依刑事案件認定上訴人丁○○於行經下坡道未能減速，作隨時停車之準備，涉
　　　有過失：惟查，上訴人丁○○業已供明，其於下坡道轉彎之際，已有踩煞車減
　　　速之動作，蓋依該車係重車，若轉彎未煞車減速，依常理勢有翻覆之危險，則
　　　上訴人何可能沒有踩煞車。而依諸本件究竟丁○○有無煞避措施，是否應以有
      「煞車痕」作判斷，眾所調知，「煞車痕」之在路上留下痕跡，殆因駕駛人緊
　　　急煞車，車重與道路間之摩擦，溶化輪胎後所留下，從而，必也上訴人丁○○
　　　緊急煞車，方才可能留下煞車痕，殊不足以上訴人車道上，未留下「煞車痕」
　　　即推定，上訴人未減速慢行，尤其如前述，依駕駛人駕重車下坡之經驗，殊無
　　　不踩煞車之理。本件即因丁○○下坡轉彎之際，已減速，旋即發見死者似失控
　　　加速衝入其車道，旋採緊急右閃之安全措施，已然不及，尚非未注減速，而若
　　　再審酌斯時情狀若緊急煞車，作隨時停車之準備，恐上訴人丁○○之車勢將發
　　　生翻車之情事，此勢為一般駕駛人所期待不可能之行，則所謂丁○○應踩「煞
　　　車」避免危險之發生義務，即不足為訓。從而，當丁○○在下坡近轉彎之際，
　　　旋即發見死者失控直闖入己之車道，衡諸當時情況，採「緊急煞車」亦必被碰
　　　撞之情況下，斷然將車右偏閃避，方為正辦，而非係立即採「緊急煞車」，是
　　　在上訴人丁○○下坡已採煞車減速，又發見死者直衝闖入而來，見此情狀，旋
　　　右偏採安全措施，避免碰撞已然不及下，誠不足苛責，將死者之重大違規責任
　　　，責由上訴人丁○○負過失責任。
    (三)上訴人丁○○行經上開路段時，確實有將後門栓緊於車身二側，並未於行駛途
      中，該後斗門左右搖擺晃動，此由兩車之撞擊情形，死者吳雅惠所駕車輛是被
      大貨車之後斗門橫向撞擊可得，若當時大貨車之後斗門未栓緊而左右搖晃，吳
      某所駕車輛必會被大貨車拍打而損毀，但從小貨車之照車頭照片以觀，並無上
      下遭撞擊之處，故可見當時上訴人丁○○確有將車門栓緊於車身兩側，抑且，
      若丁○○未栓緊車後門，則大貨車左側車門必會因小貨車之撞擊，而留下車門
      中間凹陷之痕跡，惟事實上，大貨車之左後車門是整片完整的，有相片存於卷
      內可稽。再者，依經驗法則，任何人皆無可能於行駛途中，讓後斗門左右晃動
　　　，因車斗門左右搖晃，車輛無法平衡，根本無法行駛，本件車禍之肇事原因實
　　　係吳女之超車失控所致，且前經證人謝瑞雄到庭結證屬實，並有台灣省車輛行
      車事故覆議鑑定委員會之鑑定意見書可稽。依上訴人丁○○上訴最高法院之九
      十年度台上字第六七Ｏ三號刑事判決，亦認定死者即駕駛吳雅惠，就本件車禍
      之發生亦有責任，故原審認被告丁○○應負完全過失負任，而張福山依民法第
      一百八十八條第一項前段規定連帶負侵權行為之損害責任，顯有未洽。
　　(四)且按依民法第一百八十八條第一項雖規定：受僱人因執行職務，不法侵害他人
　　　之權利者，由僱用人與行為人負連帶損害賠償責任。且依最高法院七十年台上
　　　字第二四ＯＯ號判決，及最高法院十八年上字第二Ｏ四一號判例及四十五年台
　　　上字第一五九九號判例，僱用人與受僱人間須有「事實上之僱用關係」及「監
　　　督執行之責任」始應依民法第一百八十八條第一項規定連帶負責，張福山為山
　　　本行獨資營利事業之負責人，雖為上訴人丁○○之父，然非為丁○○之僱用人
　　　，上訴人前業已提出花蓮縣舊貨職業工會之勞工保險卡為證，惟原審卻認定上
　　　訴人丁○○當時所駕車輛車號ＳＮ－三三五號大貨車，貨車上有工具，而大貨
　　　車兩側車身上均漆有「山本行」字樣，即認定上訴人丁○○係上訴人山本行張
　　　福山之受僱人，而張福山應依民法第一百八十八條第一項規定連帶負損害賠償
　　　責任，實亦與法令判例之規定有所違背。
　　(五)原判決認上訴人丁○○及張福山應連帶給付上訴人己○○○四十五萬七千六百
　　　八十一元及上訴人戊○○八十二萬零四百七十四元。但查，原判決理由認己○
　　　○○之損害共計一百零五萬七千六百八十一元、乙○○共計四十萬五千三百六
　　　十九元、丙○○○共計四十六萬三千零八十九元、戊○○共計一百四十二萬零
　　　四百七十四元，四人損害額共計三百三十四萬六千六百一十三元。惟在扣除戊
　　　○○四人所領得之二百四十萬元保險金後，應僅餘九十四萬六千六百一十三元
　　　，準此，原判決認上訴人應給付己○○○、戊○○共計一百二十七萬八千一百
　　　五十五元之賠償金，顯與原判決理由所列賠償金相差三十三萬一千五百四十二
　　　元。蓋乙○○、丙○○○都不得因此車禍而受利益，是原判決未將此部分金額
　　　予以扣除，尚與法未符。
　三證據：援用原審提出之證據。
丙、本院依職權調閱本院八十八年度交上訴字第十號刑事卷全卷。
    理    由
一本件上訴人戊○○、己○○○、乙○○、丙○○○於原審起訴主張上訴人丁○○受
　僱於上訴人山本行，張福山為負責人。上訴人丁○○平日以駕駛大貨車載運貨物為
　生，為從事駕駛業務之人。八十七年二月四日下午二時二十分許，上訴人丁○○駕
　駛上訴人山本行所有車號ＳＮ—三三五號之大貨車，沿花蓮縣瑞穗鄉舞鶴村台九線
　花東公路北往南方向行駛，行經該公路二九一公里往北五十公尺劃有分向限制之三
　線道處，適有吳雅惠駕駛車號ＨＱ—八０五二號自用小客貨車附載其夫黎煥川沿前
　開道路由南往北在內側車道行駛，因上訴人丁○○未減速慢行、且大貨車後門未扣
　緊，扣環亦超寬十一公分，導致煞車不及，其駕駛之大貨車因而左側車頭撞及吳雅
　惠駕駛之上開車輛，大貨車左側後車門並因撞擊而脫落，砸毀吳雅惠駕駛之前開車
　輛車頂，致使吳雅惠腦部裂傷當場死亡，黎煥川則受到顱頂開放性骨折併腦組織外
　溢之傷害，經送醫延至同年二月十一日上午七時三十分不治死亡，吳雅惠係上訴人
　戊○○之母、乙○○、丙○○○之女、黎煥川為上訴人戊○○之父、己○○○之子
　，因依據侵權行為之法律關係，請求判令上訴人丁○○及張福山連帶賠償上訴人戊
　○○等如原審訴之聲明所示之損害賠償及其遲延法定利息。上訴人丁○○等則以本
　件車禍之發生係起因於吳雅惠駕駛車輛跨越分向限制線，侵入上訴人丁○○之車道
　撞擊大貨車所致，上訴人丁○○對於本件車禍之發生並無過失，縱認有過失，則吳
　雅惠應付百分之七十責任。且上訴人丁○○並非受僱於上訴人山本行，此部分上訴
　人戊○○等應負舉證責任。又關於上訴人己○○○請求之殯葬費是否果由其支出，
　實有疑問，而請求之內容又超過一般殯葬費之合理範圍；另上訴人戊○○等請求賠
　償扶養費應考量扶養義務之人數，予以均分，以及其等已受領每人六十萬元之保險
　給付，此部分應予以扣除等語，資為抗辯。（原審判決後，上訴人戊○○等僅就慰
　撫金部分提起上訴，上訴人丁○○等僅就上訴人戊○○、己○○○部分提起上訴，
　對上訴人乙○○、丙○○○部分未提起上訴）。
二上訴人戊○○等起訴主張八十七年二月四日下午二時二十分許，吳雅惠駕駛車號Ｈ
  Ｑ—八０五二號自用小客貨車附載其夫黎煥川，與上訴人丁○○所駕駛上訴人山本
  行所有之車號ＳＮ—三三五號之大貨車在上開地點發生擦撞，大貨車後車門因遭撞
  擊脫落致砸毀吳雅惠駕駛之上開車輛車頂，吳雅惠因腦部裂傷當場死亡，黎煥川則
  受到顱頂開放性骨折併腦組織外溢之傷害，經送醫治療延至同年二月十一日上午七
  時三十分不治死亡，而上訴人丁○○上開業務過失致死行為，經原審法院刑事庭判
  處有期徒刑六月，並經本院駁回上訴人丁○○上訴，上訴人丁○○再提起第三審上
  訴，經最高法院判決駁回上訴確定等事實，業據其提出現場圖及照片為證，復經本
  院調取上開卷宗，審認屬實，而上訴人丁○○對於上述部分則不爭執，自堪信上訴
  人戊○○等此部分之主張為真實。
三經查，本件車禍發生之地點位於花蓮縣瑞穗鄉舞鶴村台九線花東公路二九一公里往
　北五十公尺處，該處為劃有分向限制線之三線道（南下車道為一線道、北上車道為
　雙線道），往南方向係屬下坡且為大弧度之左轉彎，此有現場圖為證，並為兩造不
　爭之事實，且經前該調閱各該審刑事判決認定屬實。車禍發生現場之散落物，依據
　現場圖之記載，除有吳雅惠所駕駛車號ＨＱ—八０五二號車輛之漆碎片、玻璃碎片
　、擋風玻璃、擋風玻璃塑膠墊、保險桿塑膠之外，上訴人丁○○駕駛之前開車輛遺
　留餘現場之物品，僅有左後門車廂板以及鐵鍊扣環。而吳雅惠之車輛經過撞擊後穿
　越南下車道，停在路旁之水溝，車身右側未發現有任何擦撞痕跡，車頂則由前往後
　捲曲成尖字形，而左側自車頭起留有由前往後之凹痕，車內並留有大量玻璃碎片；
　上訴人丁○○駕駛之前該車輛於撞擊後則停置於南下車道上與吳雅惠駕駛之車輛相
　距約一百一十八點四公尺，車身右側完好，左側留有自車頭且由前往後之擦撞痕跡
　，直至左側後車門掉落處，左側後車門經撞擊後掉落南下道路邊，其上並留有肉塊
　、頭髮，此業經上開刑事判決及臺灣花蓮地方法院檢察署檢察官勘驗認定屬實。是
  由上開車禍現場及肇事車輛狀況觀之，二車互相撞擊點應均在於車頭處，且上訴人
  丁○○駕駛車輛之左側後車門因撞擊脫落並將吳雅惠駕駛車輛之車頂砸毀，而直接
  導致吳雅惠及黎煥川死亡之結果。經原審法院刑事庭送臺灣省花東區車輛行車事故
  鑑定委員會鑑定本件車禍肇事責任，其函覆結果認為依據現有之所有資料，僅得認
  定雙方車輛均緊沿分向限制線行駛，經再送臺灣省車輛行車事故覆議鑑定委員會，
  其覆議鑑定意見則認定吳雅惠跨越分向限制線而導致本件車禍發生，此有鑑定委員
  會函附於上開調閱之刑事卷宗內可查。雖上開二份鑑定意見書認定不同，然依據現
  場圖所示，吳雅惠駕駛之車輛之散落物，遺留在南下車道自分向限制線中心點為起
  點計算，漆碎片遺留在一點五公尺以及零點九公尺處；遺留在北上車道者，以同樣
  方式測量，漆碎片遺留在零點三公尺及零點八公尺處，保險桿塑膠為零點九公尺、
  擋風玻璃則遺留在分向限制線上，至於擋風玻璃塑膠墊則遺留在距離擋風玻璃超過
　四十公尺，南下車道距離分向限制線中心點三公尺處。而上訴人丁○○駕駛之車輛
　之散落物，左側後車門散落在南下車道距分向限制線中心點十七點七公尺、鐵鍊扣
　環在南下車道距分向限制線中心點零點九公尺及一點六公尺處，左側後車門與鐵鍊
　扣環散落位置相差近三十公尺。是由上開車禍發生後之散落物觀察，其散落物分佈
　範圍之廣闊，於碰撞時依常理應同時遭撞擊掉落之擋風玻璃與擋風玻璃塑膠墊、左
　側後車門與鐵鍊環扣，其散落物相差位置竟超過四十公尺及三十公尺，顯見當時撞
　擊力量之大，以致於本應同時掉落之物品因撞擊衝力而分置於遙遠之兩處，再參以
　證人馬約翰於前開八十七年度交訴字第七十八號案件原審刑事庭審理時證稱：「當
　時肇事之兩部車無煞車痕，照片之煞車痕係本件車禍後封閉南下車道，改由北上車
　道行駛，係其他車輛駛過之痕跡」等語，更足以證明當時無煞車情形下撞擊力量必
　定相當可觀。故單純以車輛肇事後散落物分佈之狀況作為研判肇事車輛是否有跨越
　分向限制線，而未考慮肇事車輛當時之衝擊力以及車身大小、大貨車左側後車門撞
　擊後所帶動碎裂物之分佈等等對於散落物分佈不同之影響因素，其所得之結果即難
　謂妥適。本院因認雙方車輛撞擊之處固靠近吳雅惠駕駛之車輛遺留於現場之散落物
　附近，然依據現有之資料無法認係何車跨越分向限制線侵入對方車道，而僅得認定
　兩車均緊沿分向限制線行駛而產生擦撞。雖上開刑事案件之證人謝瑞雄於接受花蓮
　縣警察局鳳林分局舞鶴派出所訊問時證稱：「我當時與自小客貨車前後距離約在二
　十公尺，自小客貨車行駛在往北上內車道，我是駕駛自用小客車北向外車道」、「
　我看見自小客貨車速率很快，轉不過來，就撞南下大貨車左側後，失控駛向南下車
　道」等語；又在臺灣花蓮地方法院檢察署八十七年度相字第八十二號案件接受檢察
  官偵訊時證稱：「擦撞點在大貨車近中央處，死者之車速約在五十公里，並無聽到
  煞車聲，可確定死者未依路線行駛」等語，並經前揭刑事判決採為判決之依據。上
　訴人戊○○等則以證人與上訴人丁○○同係民進黨花蓮縣玉里鎮黨部之黨員，而認
　證詞必有偏頗之虞，惟此純係揣測而無實據足以證之，自不足採。惟證諸上開所認
　定上訴人丁○○駕駛之大貨車之擦撞痕跡，乃自左側車頭至後車門脫落處之事實，
　與證人證述擦撞點在大貨車中段之情節顯有出入，足見證人對於本件車禍發生之情
　形並未完全知悉，證述情節與事實不符，果如該證人所證，吳雅惠之汽車急速轉彎
  轉不過來，勢必左側車頭強烈衝撞大貨車造成嚴重扭曲變形，然觀之上訴人戊○○
  等於本院言詞辯論期日提出之小客車左側及正面照片，並無嚴重扭曲變形之狀況。
  顯見小客車係被大貨車後掛車門撞及後往後急拉，該車門甚至撞入駕駛座內之吳雅
  惠頭部（此觀該掉落車門，留有吳雅惠之肉塊、頭髮可知），小客車被大貨車後門
　撞及並往後拉，小客車因而失控，往左偏而衝向南下車道停於南下車道路邊。則該
  證人其餘證詞之真實性即有疑問。更何況證人所證關於吳雅惠駕駛車輛之車速，多
  有自行臆測之詞而非基於所見所聞之事實陳述，其證詞更難予以採信。
四上訴人丁○○雖另辯稱其有將後車門關緊，且扣環雖超寬十一公分，但分向限制線
　寬五十公分，南北向車道各占二十五公分，而上訴人丁○○並未跨越分向限制線，
　即使扣環超寬十一公分，亦不致於砸毀吳雅惠所駕駛車輛之車頂云云。然查，車禍
　現場之分向限制線寬五十公分，此固經上述刑事案件之證人馬約翰至現場測量屬實
　，自堪採信，惟上訴人丁○○駕駛之前開車輛左側後車門上留有肉塊、頭髮，此有
　附於上開調閱之臺灣花蓮地方法院檢察署八十七年度相字第八十二號卷內之照片可
　資佐證，再參以上開認定肇事雙方車輛均緊沿分向限制線行駛之情況，雙方車輛如
　此緊鄰行駛，並造成雙方車輛車身之擦撞痕，如任一車身上有突出之物，在高速行
　駛之下撞擊後所造成之衝擊力道必定十分巨大，而此衝擊力道之大甚且將上訴人丁
　○○所駕駛車輛之左側後車門撞擊脫落，並往左側飛散而遺留在南下車道距分向限
　制線中心點大約十七點七公尺處，此有現場圖可稽。是以，參酌上開認定，並證以
　附於上揭臺灣花蓮地方法院檢察署八十七年度相字第八十二號偵查卷所附之相驗屍
　體證明書、驗斷書、屍體照片十八幀、現場照片三十六張，以及上訴人丁○○於臺
　灣花蓮地方法院檢察署八十七年度相字第九十一號案件中自承有將車後斗門勾住車
　身二側，並不是將後門關起來之情；以及左側後車門未照規定緊閉，僅以鐵鍊之扣
　環（亦超寬）扣於左後車身側，經會同司機丈量超過車十一公分，業經花蓮縣警察
　局製有舉發道路交通管理通知書經前揭本院八十八年度交上訴字第十號刑事判決認
　定屬實等情。上訴人戊○○等主張吳雅惠及黎煥川係因遭上訴人丁○○所駕駛前開
　大貨車左側後車門砸毀自小客貨車車頂，而導致其等死亡結果，應堪採信。且上訴
  人丁○○未將車門緊閉，扣環亦超寬十一公分之過失行為，乃造成吳雅惠及黎煥川
　死亡之直接、單獨之原因，上訴人丁○○等所辯吳雅惠應對本件死亡結果之原因負
　百分之七十責任，實屬無據，不足採信。上訴人丁○○等另抗辯刑事法院已認定本
  件肇事主因在死者吳雅惠，原審不得為相反之認定云云，惟按刑事判決所為事實之
　認定，於獨立民事訴訟之裁判時本不受其拘束，上訴人所提之附帶民訴，既因裁定
　移送而為獨立之民事訴訟，則原審依自由心證為與刑事判決相異之認定，即無違法
　之可言。最高法院五十年度台上字第八七二號著有判例可資參照，本件既係附帶民
　事訴訟，經裁定移送民事庭審理，而為獨立之民事訴訟，揆之上開判例意旨，自得
　獨立認定事實，不受刑事判決拘束，上訴人丁○○等上開所辯，亦不足採信。
五按行經彎道、坡路時，均應減速慢行，作隨時停車之準備，又汽車載運貨物必須穩
  妥，車門應能關閉良好，道路交通安全規則第九十三條第一項第四款、第七十七條
　第二款分別定有明文。上訴人丁○○駕駛上開大貨車，依當時情形應注意能注意，
　而疏未注意，未將車後門關閉良好，且扣環超寬十一公分，致使左側後車門砸毀吳
　雅惠駕駛自用小客貨車之車頂，導致造成吳雅惠、黎煥川死亡之結果，上訴人丁○
　○對於本件車禍死亡結果之發生，確有過失，且其過失行為與吳雅惠、黎煥川死亡
　結果之間有直接因果關係，洵堪認定。是上訴人丁○○自應就其過失侵權行為，負
　損害賠償責任。上訴人張福山雖辯稱上訴人丁○○並非其僱用之人，毋須與丁○○
　連帶負擔損害賠償責任。惟按民法第一百八十八條第一項所謂受僱人，並非僅限於
　僱傭契約所稱之受僱人，凡客觀上被他人使用為之服勞務而受其監督者均係受僱人
　，最高法院四十二年台上字第一二二四號、五十七年台上字第一六六三號判例著有
　明文。上訴人丁○○於發生車禍當時係駕駛上訴人山本行所有之ＳＮ—三三五號大
　貨車，貨車上載有工具，而大貨車兩側車身上均漆有「山本行」之字樣，此為上訴
　人張福山等所承認，並有大貨車照片在卷可查，復經上開刑事判決認定無訛，是由
　客觀上已足以認定上訴人丁○○係上訴人張福山之受僱人，為上訴人張福山所使用
　並為其服勞務。於此上訴人戊○○等已盡其舉證責任，上訴人張福山以伊並非丁○
　○之僱用人，當時丁○○係自行載運他人之物品等語為辯，自應由其就否認上訴人
　戊○○等主張之部分負舉證之責。查上訴人張福山固提出勞工保險卡為證，然依據
　其所提出之勞工保險卡，亦僅得說明上訴人丁○○於本件車禍發生時，係以花蓮縣
　舊貨業職業工會為投保單位，向勞工保險局投保勞工保險；又依據勞工保險條例第
　六條第三項第七款規定：「年滿十五歲以上，六十歲以下之左列勞工，應以其雇主
  或所屬團體或所屬機構為投保單位，全部參加勞工保險為被保險人：(七)無一定雇主
  或自營作業而參加職業工會者。」上訴人丁○○既以職業工會為投保單位，則其即
  為無一定雇主或自營作業之勞工，顯然並非受僱於其所謂之花蓮縣舊貨業職業工會
  。從而，自上開客觀情事觀之，上訴人丁○○既駕駛山本行所有之上開大貨車，大
  貨車之車身上並漆有山本行字樣，於本件車禍發生時大貨車上並載有與上訴人張福
　山載運舊貨工作內容相符之工具，上訴人丁○○即堪認係受僱於上訴人張福山，上
　訴人張福山所辯上開情節，顯屬無據，不應採信。是上訴人丁○○為上訴人張福山
　之受僱人，自應依據民法第一百八十八條第一項之規定，與行為人即上訴人丁○○
　對於本件過失侵權行為，負連帶損害賠償責任。
六按因故意或過失，不法侵害他人之權利者，負損害賠償責任。違反保護他人之法律
　，致生損害於他人者，負賠償責任；受僱人執行職務，不法侵害他人之權利者，由
　僱用人與行為人連帶負損害賠償責任。民法第一百八十四條第一項前段、第二項、
　第一百八十八條第一項前段，分別定有明文。又不法侵害他人致死者，對於支出醫
　療費及增加生活上需要之費用或殯葬費之人，亦應負損害賠償責任。被害人對於第
　三人負有法定扶養義務者，加害人對於該第三人亦應負損害賠償責任。不法侵害他
　人致死者，被害人之父、母、子、女、配偶，雖非財產上之損害，亦得請求賠償相
　當之金額，民法第一百九十二條第一項、第二項、第一百九十四條亦定有明文。上
　訴人丁○○過失行為不法侵害吳雅惠、黎煥川致死，而上訴人丁○○係上訴人張福
  山之受僱人，於本件車禍發生時係執行其附隨之駕駛車輛職務，業經認定如上，上
  訴人丁○○等對於上訴人戊○○等自應依法負連帶損害賠償責任，茲就上訴人戊○
  ○等四人請求之金額，分述如左：
  (一)醫療費部分：
　　上訴人戊○○起訴請求上訴人丁○○、張福山等連帶賠償其所繼承黎煥川支出之
　　醫療費一萬七千八百五十四元，業據其提出醫療費用收據為證，上訴人丁○○等
　　對此請求金額並不爭執，從而，上訴人戊○○此部分請求即有理由，應予准許。
  (二)殯葬費部分：
　　上訴人己○○○起訴請求上訴人丁○○等應連帶給付殯葬費九十三萬一千九百零
　　七元，並提出支出明細表及收據五十八紙為證，上訴人丁○○等則以關於殯葬費
　　支出部分，究由誰支付，應由上訴人己○○○舉證；又關於上訴人己○○○訴請
　　賠償之殯葬費中，有多項非屬殯葬費之項目，或溢出殯葬費所得請求之合理範圍
　　內，諸如酒席錢、超渡費用九萬九千六百元、捐款、白米、住宿費、煙、酒、茶
　　等、毛巾、文具用品等，因此，有關超出合理範圍以外之部分，上訴人丁○○等
　　自無賠償之義務等語置辯。經查：
　　(1)上訴人己○○○提出據以請求殯葬費之收據，其松成葬儀社出具之收據金額一
　　　萬元其付款人載明為「黎煥馨」、白馬彩色快速沖印攝影出具之單據金額二百
　　　五十元付款人載明為「王文彬」、金額五萬九千四百六十元付款人為「吳小姐
　　　」、金額各為八千元之收據繳款人均為「黎煥馨」，上開各收據金額共計八萬
　　　五千七百十元顯非上訴人己○○○所支出，自不得請求，應予扣除。而其餘收
　　　據雖非明顯記載付款人為己○○○，然或有載明為黎府、或為空白，惟以上訴
      人己○○○係黎煥川之母、吳雅惠又為其媳婦，其為辦理子、媳之喪葬事宜而
　　　支出殯葬費，自屬正當。至於被告抗辯上訴人己○○○請求超出合理範圍，除
　　　被告不爭執之部分可認為請求有理由之外，經核：上訴人己○○○請求之酒
　　　席錢計有十五萬元部分，上訴人己○○○固主張喪禮不能太過寒酸、對於前來
　　　幫忙之親友提供外燴便餐，亦屬人之常情而為必要等語，然依據其主張，酒席
　　　錢即為應對人情之必要而支出之費用，顯與所謂「殯葬費」之內容不相符合，
　　　應予扣除。超渡費用九萬九千六百元部分，此乃依據民間信仰習俗所必要，
　　　並為一般人民所能接受又符合辦理殯葬事宜之內容，上訴人己○○○此部分請
　　　求，應予准許。捐款二千元部分，係本於證四十六美崙聖修宮恩主公管理委
　　　員會感謝狀而為之請求，然此函出具日期為八十七年二月五日，在本件車禍發
　　　生日期之後，付款人又記載為黎煥川，惟黎煥川於本件車禍發生後即行入院治
　　　療，顯無法親自該處捐款，此費用應係黎煥川家屬自行捐款且與殯葬費應無關
　　　連，又非必要之支出，應自請求之金額中扣除。白米九百六十元及住宿費一
　　　千元，上訴人己○○○未說明其與殯葬費之關連及其合理性，上訴人丁○○等
　　　所辯溢出合理範圍，應堪採信。上訴人丁○○等抗辯證五十二之中煙、酒、
　　　茶等物品，並非合理請求之範圍，其金額扣除上訴人丁○○等不爭執之物品後
　　　，共計一萬五千零八十元。此等物品並非殯葬費所需，上訴人己○○○此部分
　　　之請求，為無理由，不應准許。毛巾四千九百二十元及文具六百元，此等支
　　　出之費用，乃於殯葬事宜中眾所周知之必要費用且符合一般民情觀念，蓋對於
　　　參加葬禮之人贈送毛巾，及在辦理奠儀收付必須使用文具用品，應認尚未超過
　　　合理請求之範圍，應予准許，上訴人丁○○等辯稱此部分請求溢出合理範圍，
　　　並不足採。
　　(2)綜上，應扣除前開超過合理請求部分之金額共計二十五萬四千七百五十元，是
　　　以，上訴人己○○○得請求上訴人丁○○等連帶賠償殯葬費六十七萬七千一百
　　　五十七元，逾此部分之請求，則無理由，不應准許。
  (三)扶養費部分：
    按直系血親相互間及夫妻間互負扶養義務，民法第一千一百十四條及第一千一百
    十六條之一分別定有明文，吳雅惠係上訴人乙○○、丙○○○之女，黎煥川係上
　　訴人己○○○之子、又上訴人戊○○係吳雅惠與黎煥川之女，此有戶籍謄本附卷
　　可稽，且上開上訴人等皆為受吳雅惠及黎煥川扶養之人，是上訴人戊○○等自得
　　依據民法第一百九十二條第二項之規定，請求加害人賠償扶養費，然上訴人丁○
　　○等則辯稱應依據扶養義務人數平均分擔扶養費。經查，上訴人己○○○之扶養
　　義務人，除黎煥川之外尚有子女四人；上訴人乙○○及丙○○○除應依民法第一
　　千一百十六條之一，與直系血親卑親屬處於同一順序，而互負扶養義務之外，子
　　女除吳雅惠之外尚有二人，此觀之卷附戶籍登記資料自明，而上訴人己○○○、
　　乙○○及丙○○○復未主張亦未舉證證明其法定扶養義務人無扶養能力，則上訴
　　人丁○○等抗辯應依據扶養義務人數平均分擔扶養費，即屬可採。據此計算上訴
　　人戊○○等各得請求之扶養費如下：
　　(1)上訴人己○○○部分：
　　　上訴人己○○○為二十年十月二日生，於黎煥川八十七年二月十一日死亡時為
　　　六十六歲，依卷附內政部臺灣地區簡易生命表所載，六十六歲女性之平均餘命
　　　為十七年（六十歲之平均餘命為二十一點三五，七十歲之平均餘命為十三點五
　　　二，取其中間數），故自黎煥川死亡之翌日起算，上訴人己○○○尚得受扶養
　　　十七年，並依八十七年政府公佈之所得稅法受扶養家屬寬減額每人每年七萬二
　　　千元為準，及霍夫曼式計算公式計算，並以上訴人己○○○之法定扶養義務人
　　　數五人，平均分擔扶養費，則上訴人丁○○等應連帶給付上訴人己○○○十八
　　　萬零五百二十四元（72000÷0000000×00000000÷5＝180524）。
    (2)上訴人乙○○部分：
　　　上訴人乙○○為二十五年二月四日生，於吳雅惠八十七年二月四日死亡時為六
　　　十二歲，依卷附內政部臺灣地區簡易生命表所載，六十二歲男性之平均餘命十
　　　五年（六十歲之平均餘命為十八點三五，七十歲之平均餘命為十一點五二，取
　　　其中間數），故自吳雅惠死亡之翌日起算，上訴人乙○○尚得受扶養十五年，
　　　並依所得稅法受扶養家屬寬減額每人每年七萬二千元為準，及霍夫曼式計算公
　　　式計算，並以上訴人乙○○之法定扶養義務人，包含子女三人與配偶即上訴人
　　　丙○○○共四人，平均分擔扶養費，則上訴人丁○○等應連帶給付上訴人乙○
　　　○二十萬五千三百六十九元（72000÷0000000×00000000÷4＝205369）。
　　(3)上訴人丙○○○部分：
　　　上訴人丙○○○為二十七年二月一日生，於吳雅惠八十七年二月四日死亡時為
　　　六十歲，依卷附內政部臺灣地區簡易生命表所載，六十歲女性之平均餘命為二
　　　十一年，依上開同樣算方式計算，並以其法定扶養義務人之人數（四人，與乙
　　　○○同）平均分擔扶養費，應連帶給付上訴人丙○○○二十六萬三千零八十九
　　　元（72000÷0000000×00000000÷4＝263089）。
　　(4)上訴人戊○○部分：
　　　上訴人戊○○為八十四年四月二十八日生，於其父母黎煥川、吳雅惠死亡時年
　　　值三歲，自黎煥川與吳雅惠死亡之翌日起算至受扶養人年滿二十歲成年為止，
　　　上訴人戊○○尚得受扶養十七年，依據上開計算方式，上訴人丁○○等應連帶
　　　給付上訴人戊○○九十萬二千六百二十元（72000÷0000000×00000000＝9026
　　　20）。
  (四)慰撫金部分：
　　上訴人己○○○、乙○○、丙○○○請求上訴人丁○○等應連帶給付慰撫金每人
　　七十萬元，上訴人戊○○則請求二百萬元（此部分係經該上訴人於原審最後辯論
　　期日當庭擴張聲明，並已補繳裁判費，原審仍誤載為一百萬元，應予改正）之慰
　　撫金。經核，黎煥川因本件車禍死亡時，上訴人己○○○為六十六歲年邁之人，
　　又其係國校畢業、為從事家庭管理之人，其夫黎維賜於八十二年五月十四日死亡
　　，此有戶籍登記資料附卷可參，僅留有子女五人相互為恃，其將子女辛苦扶養成
　　人、成家立業，本以為自此應可安享天年，然遭逢此一巨變，其子媳竟因而天人
　　永隔，白髮人送黑髮人，又須照顧年幼之孫女即上訴人戊○○，內心遭受之悲痛
　　及所承擔之壓力，實非言語得以形容。而上訴人乙○○及丙○○○於吳雅惠死亡
　　時分別為六十二歲及六十歲，其等均為自耕農，有戶籍登記資料可查，其家庭圓
　　滿而含辛茹苦將子女扶養長大，本可含飴弄孫安享晚年，詎竟須承受女兒及女婿
　　死亡之結果，精神及心靈上遭受巨大之創痛，難以平復。至於上訴人戊○○時值
　　三歲，於本件車禍發生之時，亦在其母吳雅惠駕駛之前開車輛上，親身遭逢此一
　　嚴重之車禍，又必須當場面對父母親雙亡之悲慘場面，對於其年幼之心靈造成永
　　久無法抹滅的慘痛記憶，於其日後身心發展影響重大；又以其年幼遭受雙親死亡
　　之災變，日後永久失去父母之呵護與教養，往後人格發展之過程，恐產生負面之
　　影響，其精神上之損害可謂至巨，是上訴人戊○○遭受精神上之重大創痛，自得
　　請求慰撫金以資慰藉。再斟酌上訴人丁○○為從事駕駛大貨車載運廢五金買賣之
　　人，收入並不多，且於本件車禍發生時，並未逃避責任，而主動向警方報案；而
　　上訴人張福山乃行號之負責人，為上訴人丁○○之僱用人，對於上訴人丁○○執
　　行職務之行為本應負監督之責，又對於上訴人丁○○駕駛之車輛疏未檢查，而發
　　生本件死亡車禍，並斟酌上訴人已受領保險金給付等一切情形，因認上訴人己○
　　○○、乙○○、丙○○○每人所得請求之慰撫金以二十萬元為適當，而上訴人戊
　　○○請求之慰撫金以五十萬元，方屬允妥。是上訴人戊○○等請求超過上開金額
　　之部分，則無理由，應予駁回。
　綜上所述，上訴人己○○○所受之損害殯葬費六十七萬七千一百五十七元、扶養費
　十八萬零五百二十四元、慰撫金二十萬元，共計一百零五萬七千六百八十一元；上
　訴人乙○○所受之損害扶養費二十萬五千三百六十九元、慰撫金二十萬元，共計四
　十萬五千三百六十九元；上訴人丙○○○所受損害扶養費二十六萬三千零八十九元
　、慰撫金二十萬元，共計四十六萬三千零八十九元；上訴人戊○○受有損害醫療費
　用一萬七千八百五十四元、扶養費九十萬二千六百二十元、慰撫金五十萬元，共一
　百四十二萬零四百七十四元。然上訴人丁○○等抗辯上訴人戊○○等已受領每人六
　十萬元，共二百四十萬元之第三人強制責任保險金，上訴人戊○○等對此部分並不
　爭執。按強制責任保險金仍為損害補償之一種，非謂因此可獲得超過損害額之賠償
　，因此，已受領保險金之部分自應由上訴人戊○○等得請求之金額中，予以扣除。
　從而，經扣除上訴人戊○○等每人已受領之六十萬元保險金後，上訴人乙○○及丙
　○○○已無得請求上訴人丁○○等連帶給付之金額；而上訴人己○○○得請求上訴
　人丁○○等連帶給付四十五萬七千六百八十一元，上訴人戊○○得請求上訴人丁○
　○等連帶給付八十二萬零四百七十四元。至於上訴人戊○○等請求遲延利息部分，
　查上訴人丁○○固於八十八年三月二十三日收受附帶民事訴訟起訴狀繕本，此有附
　於原審八十八年度交附民字第十五號之起訴狀可查，然上訴人張福山則未曾收受起
　訴狀繕本，惟上訴人張福山於八十八年八月十六日經原審法院花蓮簡易庭調解不成
　立，此有該院花蓮簡易庭八十八年度玉調字第九號卷宗可查，是上訴人丁○○等於
　調解不成立後，始應依據民法第二百三十三條第一項之規定，對於遲延之債務給付
　利息，是上訴人戊○○等所得請求之遲延利息，即應自八十八年八月十六日之翌日
　起算。從而，上訴人己○○○請求上訴人丁○○等連帶給付四十五萬七千六百八十
　一元，上訴人戊○○請求上訴人丁○○等連帶給付八十二萬零四百七十四元，及均
　自八十八年八月十七日起至清償日止，按週年利率百分之五計算之利息，為有理由
　，應予准許，逾此部分之請求，則無理由，應予駁回。原審因而分別為兩造部分勝
　訴，部分敗訴之判決，並以兩造均陳明願供擔保請准宣告假執行或免為假執行，爰
　就上訴人戊○○、己○○○勝訴部份，各酌定相當之擔保金額准許之；上開兩上訴
　人等其餘假執行之聲請，則因訴之駁回而失其依據，不應准許，併予駁回。關於上
　訴人戊○○、己○○○勝訴部分，認事用法，核無不當。上訴人丁○○、張福山等
  仍執陳詞，認其等並無過失，自不負賠償責任云云指摘原判決關於其等敗訴部分為
  不當，求為廢棄改判此部分上訴為無理由，應予駁回。
七至於上訴人戊○○、己○○○、乙○○、丙○○○就精神慰撫金上訴部分，經查本
  件車禍，係由於上訴人丁○○之重大過失，而造成兩人之死亡，已如前述，車禍發
  生當時上訴人戊○○年僅三歲，又坐在其母駕駛之車輛上，親身經歷此一重大車禍
  ，當場面對父母雙亡之悲慘場面，對其年幼心靈並造成永久無法抹滅之記憶，且在
　成年前因永久失去父母之呵護及教養，其精神上之損害可謂至巨，原審判決既以上
　開理由認上訴人戊○○精神上之損害甚大，卻又僅判准上訴人戊○○五十萬元慰撫
  金，顯不相當，又上訴人己○○○、乙○○、丙○○○分別辛苦扶養子女成人，然
　因上訴人丁○○之重大過失因而天人永隔，白髮人送黑髮人，精神上之痛苦亦不可
　謂不鉅，原審判決僅判准各二十萬元之慰撫金，顯然過少。雖然上訴人丁○○係從
　事駕駛大貨車載運廢五金買賣之人，又係上訴人張福山之子，張福山並未善盡監督
　之責，任令其子丁○○駕駛該行之大貨車，將後車門外掛，以致肇事造成二人死亡
　之重大車禍，迄今又未與被害人家屬即上訴人戊○○等達成協議，賠償損害，且從
　未慰問被害人家屬，僱用人即上訴人山本行負責人張福山又非無資力之人，經再審
　酌兩造之身分、地位、經濟狀況等一切情狀，認上訴人戊○○請求上訴人丁○○等
　再連帶給付一百萬元（雖於理由內請求一百五十萬元，但於聲明減縮，僅請求一百
　萬元，自應以一百萬元為限），上訴人己○○○、乙○○、丙○○○分別再請求上
　訴人丁○○等連帶給付各五十萬元（但其等於聲明減縮，上訴人己○○○部分為三
　十萬元、上訴人乙○○部分為十萬五千三百六十九元、上訴人丙○○○部分為十六
　萬三千零八十九元，應以其聲明為準），上訴人乙○○部分，原審准許金額為四十
　萬五千三百六十九元，加上本院准許部分五十萬元，共計九十萬五千三百六十九元
　，扣除保險給付之六十萬元，餘額為三十萬五千三百六十九元，其請求金額尚未超
　過上開餘款。上訴人丙○○○部分，原審准許金額為四十六萬三千零八十九元，加
　上本院准許之五十萬元共計九十六萬三千零八十九元，扣除保險給付之六十萬元，
　餘額三十六萬三千零八十九元，其請求金額並未超過上開餘額，上訴人戊○○等四
　人上開增加給付部分核屬正當，應予准許，原審未詳加審酌加害人及僱用人之資力
　，只以上訴人丁○○之資力為其衡量之標準，自有不當。（參照最高法院七十六年
　度台上字第一九Ｏ八號判例意旨），上訴人戊○○等上訴意旨就上開部分指摘原判
　決關於其等不利部分為不當，求為廢棄改判，命上訴人丁○○、張福山連帶為如上
　數額之給付，洵屬正當，應將原判決關於駁回上訴人戊○○等上開之訴部分廢棄改
　判如主文第二項所示。上訴人戊○○等均請求自八十八年八月十七日起，至清償日
　止，按週年利率百分之五計算之利息，亦屬正當，應予准許。又上訴人戊○○等均
　陳明願供擔保，請求宣告假執行，爰分別酌定相當擔保准許之，並准上訴人丁○○
　等預供相當擔保金額，得免為假執行。
八兩造其餘主張及抗辯，均不影響於本件判決之結果，爰不一一論述，併此明。
據上論結，本件上訴人戊○○等四人之上訴為有理由，上訴人丁○○等二人之上訴為
無理由，依民事訴訟法第四百四十九條第一項、第四百五十條、第四百六十三條、第
三百九十條第二項、第三百九十二條、第七十九條但書、第八十五條第二項判決如主
文。
中　　　華　　　民　　　國　　九十一　　年　　　三　　　月　　二十八　　日
　　　　　　　　　　　　　　　　　審判長法官　謝　志　揚
                                        法官　賴　淳　良
　　　　　　　　　　　　　　　　　　　　法官  莊　謙　崇
右為正本係照原本作成。
如對本判決上訴，須於判決送達後二十日內向本院提出上訴狀，其未表明上訴理由者
，應於上訴後二十日內向本院提出上訴理由書狀（均須按他造當事人之人數附繕本）
上訴時應提出委任律師或具有律師資格之人委任狀；委任有律師資格者，另應附具律
師及格證書及釋明委任人與受任人有民事訴訟法第四百六十六條之一第一項但書或第
二項（詳附註）所定關係之釋明文書影本。
　　　　　　　　　　　　　　 　　 法院書記官　林　明　智
中　　　華　　　民　　　國　　九十一　　年　　　三　　　月　　二十九　　日
附註：
民事訴訟法第四百六十六條之一（第一項、第二項）：
對於第二審判決上訴，上訴人應委任律師為訴訟代理人。但上訴人或其法定代理人具
有律師資格者，不在此限。
上訴人之配偶、三親等內之血親、二親等內之姻親，或上訴人為法人、中央或地方機
關時，其所屬專任人員具有律師資格並經法院認為適當者，亦得為第三審訴訟代理人
